【裁判字號】    98,易,398
【裁判日期】    981008
【裁判案由】    重利
【裁判全文】
臺灣高雄地方法院刑事判決               98年度易字第398號
公  訴  人  臺灣高雄地方法院檢察署檢察官
被      告  卯○○
被      告  甲○○
上列被告因重利案件，經檢察官提起公訴（96年度偵字第33023
號），本院判決如下：
    主  文
卯○○共同犯重利罪，處拘役伍拾日，如易科罰金，以新台幣壹
仟元折算壹日。扣案帳冊拾本、行動電話壹支（序號：00000000
0000000 號、內含門號0000000000號SIM 卡壹枚）、空白本票肆
本，均沒收。
甲○○無罪。
    事  實
一、卯○○與己○○、莊俊卿（己○○、莊俊卿2 人業經臺灣高
    雄地方法院各判處有期徒刑6 月確定），共同基於重利之犯
    意聯絡，自民國96年6 月6 日起，共同以「日仔會」、「10
    日會」、「月會」方式經營地下錢莊，乘丁○○○、寅○○
    等人需錢急迫之際，貸與金錢，並由借款人簽發本票、交付
    身分證影本等作為債務之擔保，以此方式貸款與予丁○○○
    、寅○○等人（關於借款人、借款時間、借款金額詳如附表
    ），而收取與原本顯不相當之重利。其貸款之主要方式有三
    ：（一）日仔會：每借新台幣（下同）2 萬5000元，先預扣
    5000元利息，每日收1000元，收30日，共回收3 萬元；（二
    ）10日會：每借1 萬元，先預扣800 元利息，每10日為1 期
    ，要收12次利息，最後1 次收本金1 萬元；（三）月會：每
    借10萬元，先預扣1 萬元利息，1 個月後要歸還10萬元；並
    要求借款人提供身分證等證件及簽發本票以供擔保。嗣於96
    年9 月18日17時許，經警前往高雄縣林園鄉○○街27號、高
    雄市苓雅區○○○路19巷11號3 樓己○○住處及屏東縣東港
    鎮○○路149 號蕭博仁住處實施搜索，扣得己○○所有並供
    其重利使用之帳冊10本、行動電話1 支、空白本票4 本等物
    ，始獲悉上情。
二、案經高雄市政府警察局楠梓分局移送臺灣高雄地方法院檢察
    署檢察官偵查起訴。
    理  由
壹、有罪部分：
一、按被告以外之人於審判外之陳述，雖不符刑事訴訟法第159
    條之1 至之4 等4 條之規定，而經當事人於審判程序同意作
    為證據，法院審酌該言詞陳述或書面陳述作成時之情況，認
    為適當者，亦得為證據；又當事人、代理人或辯護人於法院
    調查證據時，知有刑事訴訟法第159 條第1 項不得為證據之
    情形，而未於言詞辯論終結前聲明異議者，視為有前項之同
    意，同法第159 條之5 定有明文。本案下列所引用之供述及
    非供述證據，業經本院依法踐行調查證據程序，公訴人、被
    告均不爭執各該證據之證據能力，且迄本院言詞辯論終結前
    未就上開證據之證據能力聲明異議，又查無依法應排除其證
    據能力之情形，是後述所引用證據之證據能力均無疑義，依
    法自有證據能力，均得作為本案證據。
二、訊據被告卯○○固供承己○○確有上開重利之行為，及其有
    為己○○向他人收取金錢等情（見審易卷第17頁、第17頁背
    面、易字卷第24頁），惟矢口否認有何重利犯行，辯稱：伊
    並不知己○○從事重利，伊誤以為幫己○○所收取之金錢，
    係正當之合會會款云云。經查：
(一)己○○、莊俊卿2 人有上開事實欄所載之共同重利行為之事
    實，為被告卯○○所不爭執（見審易卷第17頁背面、易字卷
    第24頁），並據證人己○○於警詢（見警卷第3 頁至第6 頁
    ）、偵查中（見偵卷第60頁至第62頁）、本院審理時（見本
    院易字卷第39頁至第41頁），及證人丑○○（見偵卷第14頁
    至第15頁）、乙○○（見偵卷第19頁至第20頁）於警詢時證
    述明確，復有高雄市政府警察局楠梓分局搜索、扣押筆錄及
    扣押物品目錄表各3 份（見警卷第17頁至第26頁、第33頁至
    第35頁）、本票及身分證影本（見警卷第37頁至第48頁）、
    扣押物照片11幀（見警卷第55頁）、通訊監察書及譯文摘要
    （見警卷第69頁至第80頁）可證，堪認為真實。
(二)被告卯○○有向上開重利之借款人收取金錢之事實，業據被
    告卯○○坦承：伊自96年5 月至同年10月借住己○○所租賃
    之林園鄉○○街27號住處時，曾為己○○向他人收錢10幾次
    ，另己○○要伊到林園鄉麥當勞、小吃部收錢各1 次等語（
    見審易卷第17頁、易字卷第24頁、偵卷第9 頁、第10頁），
    核與證人己○○於本院審理時之證詞相符（見本院易字卷第
    40頁），並有卯○○自承所持用之0000000000行動電話門號
    （見審易卷第17頁、易字卷第24頁）與證人己○○證稱所持
    用之0000000000行動電話門號（見本院易字卷第40頁）於96
    年8 月13日18時通聯內容：「（己○○：）阿財，有開了嗎
    ？有人來繳錢。（被告卯○○：）開了，有徐仔，小智來。
    」，及96年9 月9 日17時37分通聯內容：「（己○○：）你
    帶我翻那本黑本子，看有沒有孫美珠。（被告卯○○：）沒
    有。（己○○：）有美珠的否。（被告卯○○：）沒有，我
    再找看看，找到了再打給你」等語（見偵卷第12頁至第13
    頁）可稽，足以認定。又己○○甘冒刑罰而為重利行為，無
    非係為獲取不相當之利息，而向借款人收取利息，可謂是重
    利行為中最重要之部分，是己○○倘非自行收取，亦應係委
    由共同重利之人收取，被告卯○○既向上開重利借款人收取
    金錢，被告顯應知悉其所收錢之對象係重利之被害人。
(三)被告卯○○雖辯稱：伊不知己○○從事重利，誤以為所收之
    金錢係合會會款云云。惟查：被告卯○○與己○○係三年以
    上之朋友關係，且被告卯○○於本案發生之時期，借住於己○○住處等情，為被告卯○○所不爭執（見本院易字卷第71
    頁背面），並經證人己○○於本院審理時證述無訛（見本院
    易字卷第39頁），可見被告卯○○與己○○二人之關係密切
    ，被告卯○○自應明知其所收錢之對象即為重利之借款人。
    且被告卯○○借住己○○住處期間收取款項達10餘次，為被
    告卯○○所坦承（見本院易字卷第71頁背面），並經證人己○○於本院審理時證述無訛（見本院易字卷第40頁）。依一
    般經驗，向重利借款人之經濟應已陷入極度之窘境，倘非明
    知被告卯○○與己○○係共同為重利之人，故將金錢交付被
    告卯○○即等同交付重利之本、息與己○○，豈有可能毫無
    異議將錢交付被告卯○○。又被告卯○○倘不知其收款之對
    象係重利之被害人，則己○○又如何可能不自己向借款人收
    錢，反由被告卯○○10餘次向其重利之借款人收取款項，增
    加自己犯罪暴露之風險。再依上開通訊監察所得之通聯譯文
    內容（見警卷第73頁）所示，被告卯○○對於前來繳錢之人
    ，甚為熟稔，可隨口叫出綽號，且簡短數語即可向己○○說
    明清楚收款始末，顯見被告卯○○應係與己○○共同為重利
    之人，被告卯○○自應明知其收款之對象係重利之借款人。
    至於證人己○○雖於本院審理時雖證稱：伊並無僱用被告卯
    ○○向重利被害人收取金錢，被告卯○○不知其收錢之對象
    係重利之被害人云云。惟證人己○○上開證詞與伊於警詢時
    陳稱被告卯○○與伊係共犯乙節有所不符，證明力甚低，且
    證人己○○證稱：重利之借款人均係至伊租賃處支付金錢，
    或由伊開車出去收云云，亦與事實上有重利借款人親至被告
    卯○○借住處繳款10餘次之情形不合，是證人己○○上開證
    述，與事實不符，自不足採為對被告卯○○有利之證據。
(四)綜上所述，本案事證明確，被告卯○○客觀上有向上開重利
    借款人收取金錢之行為，卻執前詞抗辯其主觀上並無重利之
    犯意，所辯與事實不符，而無可採。被告犯行，洵堪認定，
    應依法論科。
三、按共同正犯之成立，祇須具有犯意之聯絡，行為之分擔，既
    不問犯罪動機起於何人，亦不必每一階段犯行，均經參與。
    以自己犯罪之意思而參與，其所參與者雖非犯罪構成要件之
    行為，仍無解於共同正犯之罪責（最高法院34年上字第862
    號、66年台上字第2527號判例意旨參照）。被告卯○○雖僅
    參與向上開重利借款人收取款項之行為，但既係以自己參與
    犯罪之意思為之，而與己○○有犯意之聯絡，自屬正犯。次
    按刑事法若干犯罪行為態樣，本質上原具有反覆、延續實行
    之特徵，立法時既予特別歸類，定為犯罪構成要件之行為要
    素，則行為人基於概括之犯意，在密切接近之一定時、地持
    續實行之複次行為，倘依社會通念，於客觀上認為符合一個
    反覆、延續性之行為觀念者，於刑法評價上，即應僅成立一
    罪，學理上稱為「集合犯」於職業性、營業性或收集性等具
    有重複特質之犯罪均屬之，例如經營、從事業務、收集、販
    賣、製造、散佈等行為概念者即屬之（最高法院95年度台上
    字第1079號判決意旨參照）。被告卯○○自96年6 月間起至
    同年9 月間止，持續以高額利息貸款予附表所示12位被害人
    藉以營利，其手法均屬相同，而有反覆、延續實施之情形，
    顯見被告卯○○係基於單一包括犯意，在上期間內持續以高
    額利息貸款業務營利，依社會通念，於客觀上堪認為符合一
    個反覆、延續性之行為觀念，是於刑法評價上，即應僅成立
    一罪，而屬前揭判決意旨所謂「集合犯」之適例，是被告卯
    ○○上開所犯重利犯行，在評價上應依集合犯論以一罪。核
    被告卯○○所為上開重利犯行，係犯刑法第344 條之重利罪
    。被告卯○○與己○○、莊俊卿間就上開犯行，有犯意聯絡
    及行為分擔，應論以共同正犯。爰審酌被告卯○○正值青壯
    時期，不思循正途謀取財富，反乘借款人急迫之際，預定苛
    刻利息條件，藉以取得重利，確屬不該，惟念被告卯○○僅
    因借住己○○住處，始一時失慮而在借住己○○之住處，被
    動為己○○收取重利之金錢，並未對借款人施以何暴力行為
    ，參與重利之行為程度亦較低等一切情狀，量處如主文所示
    之刑，並諭知易科罰金之折算標準。扣案帳冊10本、空白本
    票4 本，均為共犯己○○所有，且分別為供犯罪所用，暨預
    備供犯罪所用之物；另扣案己○○用以聯絡借款事宜之
    0000000000行動電話，係莊俊卿太太楊淑滿申辦供己○○使
    用，實際所有人仍係己○○等情，有本院96年度訴字第4296
    號卷可參，依共犯責任共同原則，均應依刑法第38條第1 項
    第2 款規定，併於被告卯○○所諭知之罪刑項下宣告沒收之
    。至附表所載各被害人借款時所簽本票，係被害人於借款後
    ，交予被告以供借貸之擔保，使被告可於所載借款額度內求
    償，被害人於清償借款後應得請求被告返還該擔保物，非係
    被告所有之物；另扣案現金合計142,500 元，據己○○稱係
    其向友人借貸之款項，其餘扣案莊俊卿所有之0000000000號
    行動電話、電話聯絡簿、名片、電子計算機、房屋租賃契約
    書、會單、帳單、存摺等物，尚乏證據足認與本案犯罪有何
    相干，均不宣告沒收，附此敘明。
貳、無罪部分：
一、公訴意旨略以：卯○○、甲○○與己○○、莊俊卿2 人（2
    人業經臺灣高雄地方法院各判處有期徒刑6 月確定）共同基
    於重利之犯意聯絡，自民國94年2 月間某日起，共同以「日
    仔會」、「10日會」、「月會」方式經營地下錢莊，乘丁○○○、寅○○等人需錢急迫之際，貸與金錢，並由借款人簽
    發本票、交付身分證影本等作為債務之擔保，以此方式貸款
    與予丁○○○、寅○○等人（關於借款人、借款時間、借款
    金額詳如附表），而收取與原本顯不相當之重利。其貸款之
    主要方式有三：（一）日仔會：每借新台幣（下同）2 萬
    5000元，先預扣5000元利息，每日收1000元，收30日，共回
    收3 萬元；（二）10日會：每借1 萬元，先預扣800 元利息
    ，每10日為1 期，要收12次利息，最後1 次收本金1 萬元；
    （三）月會：每借10萬元，先預扣1 萬元利息，1 個月後要
    歸還10萬元；並要求借款人提供身分證等證件及簽發本票以
    供擔保。因認被告甲○○涉犯修正前刑法第344 條之重利罪
    嫌云云。
二、按犯罪事實應依證據認定之，無證據不得認定犯罪事實；又
    不能證明被告犯罪者，應諭知無罪之判決；刑事訴訟法第15
    4 條第2 項、第301 條第1 項分別定有明文。又按刑事訴訟
    法上所謂認定犯罪事實之證據，係指足以認定被告確有犯罪
    行為之積極證據而言，如未能發現相當證據或證據不足以證
    明，自不能以推測或擬制之方法，以為裁判基礎，最高法院
    29年上字第3105號及40年台上字第86號分別著有判例可資參
    照。而認定不利於被告之事實，須依積極證據，茍積極證據
    不足為不利被告之認定時，即應為有利於被告之認定，更不
    必有何有利之證據；又認定犯罪事實所憑之證據，雖不以直
    接證據為限，間接證據亦包括在內，然而無論直接證據或間
    接證據，其為訴訟上之證明，須於通常一般之人均不致有所
    懷疑，而得確信其為真實之程度者，始得據為有罪之認定，
    倘其證明尚未達到此一程度，而有合理之懷疑存在而無從使
    事實審法院得有罪之確信時，即應由法院為諭知被告無罪之
    判決，最高法院亦分別著有30年上字第816 號及76年台上字
    第4986號判例可資參照。而刑事訴訟法第161 條第1 項亦規
    定，檢察官就被告犯罪事實，應負舉證責任，並指出證明之
    方法，是檢察官對於起訴之犯罪事實，應負提出證據及說服
    之實質舉證責任，倘其所提出之證據，不足為被告有罪之積
    極證明，或其指出證明之方法，無從說服法院以形成被告有
    罪之心證，基於無罪推定之原則，自應為被告無罪判決之諭
    知，亦有最高法院著有92年臺上字第128 號判例，可資參照
    。
三、公訴人認被告甲○○涉犯上開罪嫌，無非係以被告卯○○、
    甲○○於警詢時及偵查中之供述、證人即同案被告己○○於
    偵查中之證述、扣案之現金9 萬4000元、4 萬8500元、電話
    聯絡簿1 本、名片（己○○、莊俊卿、鄭又吉）4 盒、電子
    計算機2 台、空白本票4 本、手機（電話號碼  0000000000
    號）1 支、本票（發票人分別陳景源、戊○○、丁○○○）
    3 張、房屋租賃契約書1 本、帳冊1 本、通訊及帳冊1 本、
    莊俊卿名片11張、1 萬2200元、手機（電話號碼0000000000
    號）1 支、會單20張、帳冊8 本、帳單29張、存摺（戶名分
    別為己○○、吳心如）2 本、本票（發票人分別為壬○○、
    丙○○、庚○○、辛○○、辰○○、乙○○、丑○○、庚○○、子○○）9 張、高雄市政府警察局楠梓分局行動機房譯
    文摘要（監控行動電話0000000000）1 份等，為其主要論據
    。
四、訊據被告甲○○堅決否認有何重利犯行，辯稱：伊並無與己○○共同為上開重利行為等語。經查：
(一)被告卯○○雖於警詢及偵查中陳稱：曾見有人繳錢給己○○
    時，被告甲○○在場等語。惟縱有此情形，被告甲○○既無
    其他積極行為，自不能僅以其在場，即認有與己○○共同重
    利之犯行。
(二)被告甲○○雖於警詢及偵查中自承：曾於96年9 月18日開車
    戴己○○、莊俊卿2 人至林園鄉○○街27號收會錢等語。惟
    林園鄉○○街27號係己○○借與被告卯○○居住之處所，己○○等人至該地收會錢，應係收取被告卯○○已向重利借款
    人所收之本、息，可見當時己○○等人向被告卯○○所收之
    「會錢」已非「原始」重利被害人親自給付之本、息，是被
    告甲○○因而不知有重利之事，自有可能。
(三)證人己○○於警詢時雖原陳稱：被告甲○○跟伊一起放款收
    息等語（見警卷第3-1 頁），惟其後補充陳述：被告甲○○
    係戴伊到至林園鄉○○街27號收會錢等語（見警卷第5-1 頁
    ）。可見證人己○○之證述，與上述被告甲○○之供承，實
    係指同一情形，而被告甲○○雖有載己○○等人至林園鄉○○街27號收會錢，但此尚不足認定被告甲○○知有重利之事
    ，業如前述。
(四)置於被告甲○○車上之黃政凱本票1 紙（見偵卷第7 頁），
    與本案並無關係，自不能據以對被告甲○○為不利之認定。
(五)被告甲○○於96年8 月13日21時54分、8 月22日0 時36分與
    己○○電話通話之內容雖分別係：「（被告甲○○：）老闆
    ，○○他不跟我接電話。（己○○：）幹，抓出來打。（被
    告甲○○：）不要給小胖跟或知道。」、「（被告甲○○：
    ）要不要去潑。（己○○：）現幾點。（被告甲○○：）半
    夜，要潑也是半夜又不是要6 、7 點去潑，要人家吃飯的時
    間去潑。（己○○：）我腰酸。（被告甲○○：）好，改天
    再去潑。」等語（見偵卷第5 頁至第6 頁）。惟上開內容並
    無一語提及重利，而被告甲○○與己○○討論打人或潑油漆
    之事，動機不一而足，並非必然與己○○之重利行為相關，
    更難據以認定被告甲○○有與己○○共同為重利之犯行。
(六)此外，復查無其他證據足使本院形成被告甲○○有公訴意旨
    所指重利犯行之確信，揆諸上揭法條及判例意旨，自難遽以
    刑法第344 條之重利罪相繩。
五、綜上所述，上開部分不能證明被告甲○○犯罪，依法應為無
    罪之判決。
據上論斷，應依刑事訴訟法第299 條第1 項前段、第301 條第1
項前段，刑法第28條、第344 條、第38條第1 項第2 款、第41條
第1 項前段，刑法施行法第1 條之1 ，判決如主文。
本案經檢察官癸○○到庭執行職務。
中    華    民    國    98    年    10    月    8     日
                  刑事第二庭    審判長法  官  吳進寶
                                      法  官  李昆南
                                      法  官  施盈志
以上正本證明與原本無異。
如不服本判決應於收受送達後10日內向本院提出上訴書狀，並應
敘述具體理由；如未敘述上訴理由者，應於上訴期間屆滿後20日
內向本院補提理由書（均須按他造當事人之人數附繕本）「切勿
逕送上級法院」。
中    華    民    國    98    年    10    月    8     日
                                      書記官  林雅婷
附表：
 ┌──┬─────┬──────┬─────────┐
 │編號│借款人    │借款金額    │借款日或清償日    │
 ├──┼─────┼──────┼─────────┤
 │ 1  │壬○○    │10萬元      │96年8月4日        │
 ├──┼─────┼──────┼─────────┤
 │ 2  │丙○○    │4萬元       │96年8月5日        │
 ├──┼─────┼──────┼─────────┤
 │ 3  │庚○○    │6萬元       │96年6月6日        │
 ├──┼─────┼──────┼─────────┤
 │ 4  │辛○○    │6萬元       │96年6月29日       │
 ├──┼─────┼──────┼─────────┤
 │ 5  │辰○○    │6萬元       │96年7月6日        │
 ├──┼─────┼──────┼─────────┤
 │ 6  │乙○○    │6萬元       │96年7月13日       │
 ├──┼─────┼──────┼─────────┤
 │ 7  │丑○○    │4萬元       │96年7月15日       │
 ├──┼─────┼──────┼─────────┤
 │ 8  │庚○○    │4萬元       │96年7月16日       │
 ├──┼─────┼──────┼─────────┤
 │ 9  │子○○    │6萬元       │96年6月19日       │
 ├──┼─────┼──────┼─────────┤
 │ 10 │丁○○○  │10萬元      │96年9月15日       │
 ├──┼─────┼──────┼─────────┤
 │ 11 │戊○○    │6萬元       │96年9月20日       │
 ├──┼─────┼──────┼─────────┤
 │ 12 │寅○○    │20萬元      │96年9月18日       │
 └──┴─────┴──────┴─────────┘
論罪科刑法條：
刑法第344 條乘他人急迫、輕率或無經驗貸以金錢或其他物品，
而取得與原本顯不相當之重利者，處一年以下有期徒刑、拘役或
科或併科一千元以下罰金。

司法院資訊處製作；財團法人民間司法改革基金會備份。
